【裁判字號】    97,訴,545
【裁判日期】    980113
【裁判案由】    返還不當得利
【裁判全文】
臺灣板橋地方法院民事判決               97年度訴字第545號
原      告  丁○○
訴訟代理人  王道元律師
複代理人    翁志明律師
            乙○○
            戊○○
被      告  甲○○
訴訟代理人  粘舜權律師
            吳茂榕律師
複代理人    丙○○
上列當事人間請求返還不當得利事件，本院於中華民國97年12月
30日言詞辯論終結，判決如下：
    主      文
原告之訴及假執行之聲請均駁回。
訴訟費用由原告負擔。
    事實及理由
一、原告主張：兩造於民國80年1 月15日結婚，並育有兩名女兒
    己○○（82年8 月27日出生，身分證字號：Ｚ000000000）與
    庚○○（88年8 月22日出生，身分證字號：Ｚ000000000）。
    兩造婚後對於未成年子女之扶養費用，均由原告獨力承擔，
    被告所賺取之金錢則全數由其自行花用或儲蓄。嗣兩造固經
    臺灣板橋地方法院96年度婚字第194 號判決准兩造離婚，對
    於上揭未成年子女權利義務行使及負擔由被告任之，但被告
    自未成年子女出生起迄兩造離婚為止，均未分擔子女扶養費
    用，其因此獲有財產消極增加之利益，並致原告受有損害，
    原告自得依民法第179 條之規定，請求被告返還未負擔扶養
    費用之利益。而自未成年子女出生時起算，至兩造離婚止，
    原告共扶養己○○165 月、黃湘庭93月，依據行政院主計處
    所公布之平均每人月消費支出表（按區域別分），自82年起
    至95年為止，共14年間，台北縣之平均每人月消費支出為新
    台幣（下同）10,531元至19,001元不等金額，平均值為15,1
    46元【計算式：（10,531＋11,283＋12,412＋13,230＋14,3
    08＋14,756＋15,742＋16,343＋15,780＋16,346＋16,679＋
    17,389＋18,247＋19,001）÷14＝15,146】，原告以較平均
    值略低之15,000元，作為本件計算之依據，原告為扶養兩名
    未成年子女，合計支出3,870,000 元【計算式：（165+93）
    ×15,000＝3,870,000 】，因兩造財力為相當（上開離婚判
    決第7 項之認定），應平均分擔上揭費用即1,935,000 元【
    計算式：3,870,000 ÷2 ＝1,935,000 】等語。併為聲明：
    被告應給付原告1,935,000 元及自支付命令送達翌日起至清
    償日止，按週年利率百分之5 計算之利息；並願供擔保請准
    宣告假執行。
二、被告則抗辯：
  (一)原告主張二名子女己○○、庚○○出生後，均由其負擔扶養
    之費用，被告嚴正否認之，原告應就此事實負舉證責任，且
    原告就不當得利法律關係存在亦應負舉證責任，到底原告曾
    經支付哪些費用？哪些款項？金額為何？倘原告就此積極事
    實未為任何舉證，自應受不利之認定與判決。
  (二)為釐清原告不實主張之事實，被告願主動說明兩造在婚姻關
    係中家庭開銷情形，以釐清事實，並駁斥原告不實之主張，
    以正視聽。
    1.兩造夫妻關係存續中，事實上就家庭生活上之支出大部分
      均為被告所支付，因原告婚後無固定工作，甚至與被告哥
      哥辛○○合資做車行之20萬元款項亦為被告所支付。原告
      86年進入桃園航勤股份有限公司（下稱桃園航勤公司）工
      作，試用期9 個月，每月薪資僅9,000 元，根本連自己花
      費都不夠用，更不必奢言支付家庭生活費或子女扶養費。
      91 年 起，原告確有每月支付部份金錢補貼家庭生活費用
      ，惟根本無法支付四口家庭開銷，其餘不足之開銷均由被
      告支付，被告不但須負擔家庭開銷費用，更須負擔家庭照
      顧及教育子女之責任，原告是否就此亦應支付費用於被告
      ？原告臨訟杜撰不實事實，實不厚道，特此嚴正聲明原告
      所述不實。
    2.原告先後買過二部自小客車，第一部TOYOTA約60幾萬元，
      原告僅拿出10萬元，其餘係被告繳付現金支付；第二部車
      BMW 車子，約100 萬元，亦係被告付錢購買。原告亦陸續
      買了6 台機車，購車費用亦全部為被告所支付。
    3.家中生活費之開銷如水費、電費、電話費等，均由被告支
      付，且是以銀行帳戶扣款支應，此有彰化銀行林口分行存
      摺存款帳戶資料查詢明細表1 件足證。
    4.原告平常消費刷卡費用亦係由被告帳戶扣款，該信用卡被
      告係申請正卡，另原告持有副卡，故刷卡金額均由被告支
      付。
    5.兩造家中家具均為被告購買，除房屋本身硬體結構牆壁外
      ，其他設備均為被告所支付款項，甚至連牆壁磁磚亦為被
      告出錢處理。
    6.關於二名子女之照顧部分，長女己○○自82年出生後均由
      被告母親照顧，原告每月僅支付6,000 元，其餘均由被告
      負擔。至於次女庚○○出生後為被告照顧，7 個月大時開
      始上幼稚園，均由褓母帶，費用被告與原告均有支應費用
      。
    7.被告亦曾支付原告名下為要保人之保險單。
    8.次女庚○○自95年10月份即與被告離開家中未與原告共同
      生活原告主張有扶養亦與事實不符。
  (三)併為答辯聲明：原告之訴及假執行之聲請駁回；如受不利判
    決，願供擔保請准宣告免予假執行。
三、本件兩造於80年1 月15日結婚，育有兩名未成年子女己○○
    、庚○○，嗣於96年6 月22日經本院以96年度婚字第194 號
    民事判決准兩造離婚，對兩名未成年子女權利義務行使及負
    擔由被告任之事實，為兩造所不爭執，並有戶籍謄本、本院
    上開民事判決影本各1 件在卷可稽，自堪信為真實。又原告
    主張兩造婚後對於未成年子女之扶養費用，均由其負擔，迄
    兩造離婚為止，被告均未分擔，被告因此獲有財產消極增加
    之利益，並致原告受有損害，原告得依不當得利之法律關係
    請求被告返還未負擔扶養費用之利益等情，則為被告所否認
    ，並以前開情詞置辯，是本件所應審究者為：被告於兩造婚
    姻關係存續中有無分擔未成年子女之扶養費用？原告請求被
    告返還未負擔扶養費用之利益是否有理？
四、經查，依財政部臺灣省北區國稅局新莊稽徵所、同局桃園縣
    分局檢送本院之兩造個人綜合所得稅核定通知書及個人綜合
    所得稅申報書等資料所載（見本院卷第80至130 頁），原告
    於86年度領取陳定緞造鐵工廠股份有限公司（下稱陳定緞造
    公司）之薪資529,428 元，87年度領取陳定緞造公司之薪資
    116,555 元，領取桃園航勤公司之薪資270,103 元，88年度
    至95年度依序領取桃園航勤公司之薪資506,866 元、496,82
    2 元、517,217 元、491,144 元、514,186 元、546,036 元
    、584,405 元、585,254 元，可知原告自86年度起之薪資收
    入均甚穩定，被告抗辯原告86年進入桃園航勤公司工作，每
    月薪資僅9,000 元一節，固非可採，惟原告有薪資收入僅能
    證明原告有資力支付家庭生活費用及子女扶養費用之事實，
    尚難據以推斷被告自子女出生起均未分擔扶養費用。況證人
    即兩造長女己○○到庭證稱：「（問：平時你開銷由何人支
    付？）我都跟爸爸（即原告）要，我有跟媽媽（即被告）要
    過，有時候會給，以前媽媽會給，大約我小學的時候，媽媽
    會給我，上國中之後，我有跟媽媽要過，媽媽會給，但是比
    較少」等語（見本院卷(二)第41至44頁），足見被告應有分擔
    子女之部分扶養費用，而非如原告所主張全未負擔甚明。
五、次按直系血親相互間，互負扶養之義務，民法第1114條第1
    款定有明文。又父母對於未成年子女之權利義務，除法律另
    有規定外，由父母共同行使或負擔之；負扶養義務者有數人
    ，而其親等同一時，應各依其經濟能力，分擔義務，同法第
    1089條前段、第1115條第3 項亦有明文規定。依前述兩造個
    人綜合所得稅核定通知書及個人綜合所得稅申報書等資料所
    示，被告於86年度至95年度，每年僅有數千元至數萬元不等
    之收入，此節並為原告所是認（見原告準備書狀(三)所載，本
    院卷(一)第170 頁），可知被告之年收入不如原告甚遠，則被
    告依其經濟能力分擔較原告數額為少之子女扶養費用，要難
    謂有違前揭民法第1115條第3 項之規定，而認其因此而受有
    財產消極增加之利益。
六、綜上所述，原告主張被告從未分擔子女扶養費用受有利益，
    致其受有損害，並非可採。從而，原告得依民法第179 條不
    當得利之規定，請求被告給付1,935,000 元及自支付命令送
    達翌日起至清償日止，按週年利率百分之5 計算之利息，為
    無理由，應予駁回。其假執行之聲請亦失所附麗，應併予駁
    回。
七、因本件事證已臻明確，兩造其餘主張、陳述及所提之證據，
    經本院審酌後，認均與本案判斷結果無影響，毋庸再予一一
    審酌，附此敘明。
八、結論：本件原告之訴為無理由，依民事訴訟法第78條，判決
    如主文。
中    華    民    國    98    年    1     月    13    日
                  民事第一庭    法  官  高文淵
上列正本係照原本作成
如對本判決上訴，須於判決送達後20日內向本院提出上訴狀
中    華    民    國    98    年    1     月    13    日
                                書記官  許慧貞


司法院資訊處製作；財團法人民間司法改革基金會備份。
